【裁判字號】    92,台上,2461
【裁判日期】    921114
【裁判案由】    返還價金
【裁判全文】
最高法院民事判決                              九十二年度台上字第二四六一號
    上  訴  人  乙○○
                甲○○
                丁○○
                丙○○
    共      同
    訴訟代理人  陳增機律師
    上  訴  人  桃園縣楊梅鎮公所
    法定代理人  羅煥鑪
    訴訟代理人  王年柿律師
右當事人間請求返還價金事件，兩造對於中華民國九十年六月五日台灣高等法院第二
審判決︵八十九年度重上字第五七六號︶，各自提起上訴，本院判決如左：
    主  文
兩造上訴均駁回。
第三審訴訟費用由兩造各自負擔。
    理  由
本件上訴人桃園縣楊梅鎮公所（下稱楊梅鎮公所）主張：伊於民國八十二年七月二十
九日以新台幣（以下同）五千三百九十九萬二千六百五十六元向對造上訴人乙○○、
甲○○、丁○○、丙○○（下稱乙○○等四人）購買渠等所有坐落桃園縣楊梅鎮○○
段八四、八六號土地（下稱系爭土地），另向第一審共同被告黃龍英購買二十六筆土
地，均供垃圾掩埋場之用，已於同年七月三十一日、九月二十七日各給付乙○○等四
人五百萬元。嗣因伊前法定代理人宋明雄與黃龍英買賣之部分涉嫌舞弊，經法院判刑
在案，致原預定撥入購地補助款之各單位停止撥付，桃園縣政府並於八十六年間另行
出資購買同鎮○○段土地，撥交伊作垃圾掩埋場使用，本件購地補助款因而確定無法
撥付，依不動產買賣契約書（下稱買賣契約）第十條第三項「各單位款項無法撥入鎮
公所時，雙方均得片面解約，所付價金無息退還」之約定，伊乃於八十七年十二月四
日解除買賣契約，乙○○等四人應退還已付價金等情。求為命乙○○等四人給付伊一
千萬元，並加付法定遲延利息之判決︵原審將第一審所為乙○○等四人敗訴之判決，
關於命丙○○給付超過一百六十六萬六千六百六十六元，命甲○○給付超過三十三萬
二千六百六十二元部分廢棄，改判駁回該部分楊梅鎮公所在第一審之訴，並駁回乙○
○等四人其餘之上訴，兩造各就其敗訴部分，聲明不服，提起上訴︶。
上訴人乙○○等四人則以：買賣契約雖約定餘款於各單位款陸續撥至時給付，但此非
附有始期，而係未確定給付時期，伊已限期催告楊梅鎮公所給付，買賣契約已因期限
屆至，楊梅鎮公所仍拒不給付而解除，伊乃依買賣契約第十二條約定沒收楊梅鎮公所
所付價金。又楊梅鎮公所前法定代理人宋明雄貪污，致各單位停止撥款，此係可歸責
於楊梅鎮公所之事由，楊梅鎮公所竟違約不履行買賣契約，轉向桃園縣政府提出另購
他地方案，致原預定撥付補助款之各單位轉撥款付予他購地案，係以不正當方法促使
約定解除權所附停止條件成就，依法視為不成就，楊梅鎮公所所為解除契約之意思表
示無效等語，資為抗辯。
原審斟酌全辯論意旨及調查證據之結果，以：楊梅鎮公所主張購地、付款、解約之事
實，為乙○○等四人所不爭執，並有不動產買賣契約書、收據、刑事判決、桃園縣政
府八十四年六月一日八四府環四字第一一○三一八號函、八十九年八月九日府環四字
第一三五七四一號函、桃園縣政府購置財物合約書（以上均為影本）及土地登記謄本
為證，堪信為真實。乙○○等四人雖以前開情詞置辯，惟查：(一)按期限係當事人約定
以將來確定事實之到來，決定其法律行為效力發生或消滅之一種附款，與條件乃當事
人約定以將來客觀上不確定事實之成就與否，決定其法律行為效力發生或消滅之附款
，並不相同。查買賣契約第三條約定：﹁付款方式如左項：(1)頭期款四千八百五十萬
元：簽約時由甲方（即楊梅鎮公所）支付五百萬元予乙方（即乙○○等四人），
餘款四千三百五十萬元，俟各單位款項陸續撥到鎮公所時即刻辦理支付手續後交付乙
方。(2)尾款五百四十九萬二千六百五十六元於土地移轉登記完成時支付乙方﹂。即頭
期款中之餘款四千三百五十萬元部分，楊梅鎮公所應於各單位款項撥至時，辦理支付
手續後交付乙○○等四人。而兩造簽訂買賣契約時，楊梅鎮公所申請補助垃圾處理場
經費業經桃園縣政府核准，並經台灣省政府環境保護處核定經費在案，補助經費之撥
付，係確定之事實，故補助款項撥至，楊梅鎮公所辦妥支付手續時，為楊梅鎮公所履
行該餘款價金給付義務之始期。依民法第一百零二條第一項規定：附始期之法律行為
，於期限屆至時發生效力。楊梅鎮公所於訂約後，即申請桃園縣政府轉呈台灣省政府
環境保護處撥付補助經費，台灣省政府環境保護處以購置用地事宜監察院查證中為由
，迄未撥付，難謂乙○○等四人行使價金餘款給付請求權之始期已屆至，則乙○○等
四人於八十四年四月二十四日催告楊梅鎮公所於函到三十日內給付，即屬無據，楊梅
鎮公所不負遲延給付責任。從而，乙○○等四人於催告期限屆滿後為解除契約之意思
表示，與民法第二百五十四條規定未合，亦與買賣契約第十二條所定「楊梅鎮公所不
照本約交付價款」之情形不符，不生解約之效力。乙○○等四人辯稱伊已解除契約，
自得沒收楊梅鎮公所所付之價金云云，不足採信。(二)買賣契約第十條第三項既約定「
各單位款項若無法撥入鎮公所時，雙方均得片面解約，所付價金無息退還」，則「各
單位款項無法撥入鎮公所」時，兩造均得解除契約，並互負回復原狀義務，楊梅鎮公
所亦不得請求乙○○等四人支付自收受價金時起之利息。本件桃園縣政府已確定不再
向台灣省政府環境保護處申請撥付補助經費予乙○○等四人，楊梅鎮公所乃於八十七
年十二月四日以本件買賣之款項各單位已無法撥入為由解除契約，並請求乙○○等四
人於二十日內退還所收之價款，有存證信函及回執在卷可按，並為乙○○等四人所不
爭執，即屬有據。至買賣契約第十條第四項約定「若發生不可歸責於甲乙雙方當事人
之事由致本契約買賣土地無法供作垃圾掩埋場使用時，雙方當事人均得片面解約，乙
方並無條件退還已付價款」，係就因不可歸責於雙方當事人之事由，致買賣標的土地
無法供作垃圾掩埋場使用時，約定兩造均得片面解除契約，與同條第三項規定不同，
堪認同條第三項之約定解除權，不以該無法撥付事由不可歸責於兩造為限。乙○○等
四人以因不可歸責於雙方當事人之事由，致各單位就款項之撥付已陷於給付不能，始
能依買賣契約第十條第三項約定解除契約置辯，尚難採信。(三)解釋契約，固須探求當
事人立約時之真意，不能拘泥於契約之文字，但契約之文字業已表示當事人真意，無
須別事探求者，即不得反捨契約文字而更為曲解。系爭買賣契約文末固註明「本約如
有未盡之事宜，適用現行有關法令之規定及一般社會之慣例。前開各條件經當事人間
本誠信之原則當面明訂，各宜忠誠履行，日後不得反悔異議」。然查上開解除權之約
定並無文義不明情形，自無捨契約文字，別事探求而更為曲解之餘地。楊梅鎮公所於
約定之停止條件成就時，行使該解除權，難謂有違反誠實信用原則或以損害乙○○等
四人為主要目的。乙○○等四人辯稱：買賣契約第十條第三項約定有違誠信原則及楊
梅鎮公所以不正當方法促使約定之停止條件成就云云，均不足採。(四)在可分債務，債
權人對各債務人只能請求給付其分擔部分，就超過部分，債務人並無清償之義務。經
查，系爭八十四號土地面積共二九七二平方公尺，丁○○、乙○○、丙○○、甲○○
之應有部分各為十五分之七、三分之一、十分之一、十分之一，面積分別為一三八七
平方公尺、九九一平方公尺、二九七平方公尺、二九七平方公尺；八十六號土地面積
共五九五六平方公尺，丁○○、乙○○、丙○○之應有部分分別為十五分之七、三分
之一、五分之一，面積各為二七八○平方公尺、一九八五平方公尺、一一九一平方公
尺。二筆土地面積共為八九二八平方公尺，丁○○、乙○○、丙○○、甲○○應有部
分之面積則分別為四一六七平方公尺、二九七六平方公尺、一四八八平方公尺、二九
七平方公尺，有土地登記謄本二件可證。乙○○等四人既係各自出售系爭土地應有部
分與楊梅鎮公所，為可分之債，自應依應有部分比例返還買賣價金，而乙○○等四人
等共收受價款一千萬元，則按應有部分計算，丁○○、乙○○、丙○○、甲○○分別
收受價金四百六十六萬七千三百三十九元、三百三十三萬三千三百三十三元、一百六
十六萬六千六百六十六元、三十三萬二千六百六十二元，故楊梅鎮公所僅能請求乙○
○等四人返還渠等各自收受之部分，丙○○就超過一百六十六萬六千六百六十六萬元
、甲○○就超過三十三萬二千六百六十二元部分即無清償之義務，則楊梅鎮公所請求
乙○○等四人平均給付所收受之一千萬元，自屬有誤。(五)給付無確定期限者，債務人
於債權人得請求給付時，經其催告而未為給付，自受催告時起，負遲延責任。其債權
人起訴而送達訴狀，或依督促程序送達支付命令，或為其他相類之行為者，與催告有
同一之效力。又遲延之債務，以支付金錢為標的者，債權人得請求依法定利率計算之
遲延利息。又應付利息之債務，其利率未經約定，亦無法律可據者，週年利率為百分
之五。民法第二百二十九條第二項、第二百三十三條第一項前段、第二百零三條分別
定有明文。系爭買賣契約第十條第三項約定雙方解除契約時，所付價金無息退還，係
指自受領價金時起至主張解除契約期間，雙方約定不予計算法定利息。惟於楊梅鎮公
所解除系爭契約後，當事人雙方即負有回復原狀之義務，乙○○等四人於八十七年十
二月七日至十一日，分別收受該解除契約之存證信函，楊梅鎮公所並以本件起訴狀繕
本之送達以代催告，催告乙○○等四人返還前開價金，而乙○○等四人迄今仍未給付
，自應負遲延之責。是楊梅鎮公所另請求乙○○等四人應給付自起訴狀繕本送達翌日
起至清償日止，按週年利率百分之五計算之法定遲延利息，亦無不合。(六)綜上所述，
楊梅鎮公所請求乙○○、丁○○各給付二百五十萬元、丙○○給付一百六十六萬六千
六百六十六元、甲○○三十三萬二千六百六十二元及丁○○自八十八年七月二十九日
起，乙○○、丙○○、甲○○均自八十八年八月十四日起，均至清償日止按週年利率
百分之五計算之利息部分，為有理由，應予准許。逾此所為請求，為無理由，應予駁
回。經核於法並無違誤。楊梅鎮公所以：伊於第一審之準備狀，即聲明請求乙○○等
四人依其買賣土地之應有部分計算返還價金，雖於言詞辯論時，簡化聲明為乙○○等
四人應給付伊一千萬元，然其真意係合計乙○○等四人依應有部分計算應返還之總價
金，未曾主張乙○○等四人平均給付云云。惟查，楊梅鎮公所於八十九年八月十五日
第一審言詞辯論時，表明﹁聲明第一項變更為被告應給付原告一千萬元及利息﹂，有
筆錄為證︵見一審重訴字一一四一號卷第五十頁︶，原審並無誤認或認作主張之情事
。楊梅鎮公所其餘上訴論旨，及乙○○等四人上訴論旨，均係就原審取捨證據、認定
事實與解釋契約之職權行使，指摘原判決不當，求予廢棄，均無理由。
據上論結，本件兩造上訴均無理由，依民事訴訟法第四百八十一條、第四百四十九條
第一項、第七十八條，判決如主文。
中      華      民      國    九十二    年     十一     月     十四     日
                              最高法院民事第一庭
                                  審判長法官  李  錦  豐
                                        法官  楊  鼎  章
                                        法官  吳  麗  女
                                        法官  許  朝  雄
                                        法官  陳  淑  敏
      右正本證明與原本無異
                                              書  記  官
中      華      民      國    九十二    年     十二     月      五      日


司法院資訊處製作；財團法人民間司法改革基金會備份。
